臺灣高等法院刑事裁定
110年度毒抗字第401號
抗  告  人  林信利


上列抗告人即被告因聲請施以強制戒治案件，不服臺灣新北地方
法院中華民國110年3月5日，110年度毒聲字第687號裁定（聲請
案號：臺灣新北地方檢察署109年度毒偵字第4752號、110年度聲
戒字第77號），提起抗告，本院裁定如下：
    主  文
原裁定撤銷。
檢察官之聲請駁回。
    理  由
一、原裁定意旨略以：抗告人即被告林信利（下稱被告）因於民
    國109年4月23日下午某時，在新北市○○區○○○路00號「名爵
    旅館」807室內，以沖泡毒品咖啡包飲用之方式，施用第二
    級毒品甲基安非他命1次之案件，經臺灣新北地方法院以109
    年度毒聲字第663號裁定送勒戒處所觀察、勒戒，復經法務
    部矯正署○○○○○附勒戒所於執行觀察、勒戒過程中，評估其
    前科紀錄與行為表現、臨床評估及社會穩定度，綜合各項評
    分，認其有繼續施用毒品之傾向，有該裁定、法務部矯正署
    ○○○○○110年2月23日新戒所衛字第11007004610號函送之「有
    無繼續施用毒品傾向證明書」暨「有無繼續施用毒品傾向評
    估標準紀錄表」存卷可佐；又被告前因施用毒品案件，經臺
    灣新北地方法院以101年度毒聲字第590號裁定送觀察、勒戒
    後，認無繼續施用毒品之傾向，於101年10月22日觀察、勒
    戒執行完畢釋放出所，並經臺灣新北地方檢察署檢察官以10
    1年度毒偵字第2947號為不起訴處分確定，其後未再受任何
    觀察、勒戒或強制戒治之執行，此有本院被告前案紀錄表附
    卷可稽，準此，被告最近一次觀察、勒戒執行完畢釋放日為
    101年10月22日。從而，被告所犯本案施用毒品犯行，距前
    開最近一次觀察、勒戒執行完畢釋放後，已逾3年，即應依
    前揭規定令被告入戒治處所強制戒治。是聲請人所為本件聲
    請，原審審核認其聲請為正當，爰依毒品危害防制條例第20
    條第3項、第2項規定，裁定令被告入戒治處所施以強制戒治
    等語。
二、抗告意旨略以：
　㈠被告於受觀勒期間表現正常良好，無任何違規紀錄，期間二
    度評估過程不足20分鐘之基礎即完成評估報告，評估過程草
    率粗糙，且觀勒人數眾多也不及細詢及臨床實務審查，認濫
    權失去客觀性，明顯侵害被告法益甚為嚴重，至為不公允及
    失去正當性，不足將評估法論引作裁定強制戒治之基礎。
　㈡毒品危害防制條例經修法後之刑事寬厚政策旨在幫助施毒者
    戒除毒癮，非為懲戒行為人，而係消滅其再次施用毒品之危
    險性。反觀被告之評估裁定標準，竟將過去前科紀錄納入分
    數計算，而立於不平等之起點。而對於少數得得以通過並獲
    不需戒除之觀察結果。以短暫不足20分鐘甚不到3分鐘之基
    礎而擅斷，評估過程明顯以個人好惡不當情事參與其中，令
    戒治裁定之適法性及必要性違反立法旨意之初衷及無公允之
    評斷，爰請求撤銷原戒治裁定。
　㈢又依有無繼續施用毒品之傾向評估標準之評分說明手冊之規
    定，雖在賦予執法者有一客觀統一標準以利判斷受觀勒人有
    無繼續施用毒品傾向，並避免執法者失之主觀。惟強制戒治
    相關規定係保安處分，屬強制剝奪人身自由之刑，與刑罰無
    異，不宜完全依戒治單位之評估紀錄為形式審查，而失之實
    質個案判定，淪為單純背書角色。經查，被告之評分標準雖
    超過標準而令強制戒治，有諸多文卷可稽。惟細譯其紀錄內
    容竟有諸多司法紀錄重複計分及不符比重失衡甚鉅。除其未
    經公正機構核評其項目準確性外，又未列年齡別，以致前科
    紀錄淪為其主要評估形式依據，但與繼續施用毒品傾向又有
    何關聯？顯評估項目涉及未究竟及失其一致性、客觀性、普
    遍性原則。而一切刑案紀錄均已執行完畢，焉有再用於保安
    處分觀勒估基準，除累犯加重刑度，同質性犯罪有其強烈惡
    劣性，判定加重刑度外，焉有再援例違背法理之為繩人於罪
    。又被告觀勒期間無打哈欠、流鼻涕、流眼淚、盜汗、手腳
    顫抖、發冷、發熱、噁心、嗜睡等成癮或戒斷症狀。證明書
    關於上述部分，未見評估人員詳細說明，原裁定未予詳查，
    單憑前述一紙標準紀錄表為裁定，實有失之公允未洽。被告
    所陳實非一面情詞，實是評估過程涉明顯擅斷，非客觀之論
    ，非無理由，爰請撤銷原裁定。
　㈣再被告於執行觀察、勒戒期間，行為表現並無任何不良紀錄
    ，家人每星期都有前去辦理會客關心，被告應予扣分，不應
    僅以前科紀錄作為評估強制戒治之唯一依據，建議撤銷原裁
    定，更為適當之裁定。又被告確定應執行觀察、勒戒時並無
    逃避，自行準時報到，足見被告並無繼續施用毒品之傾向，
    實無再執行強制戒治之必要云云。
三、按犯毒品危害防制條例第10條之罪者，檢察官應聲請法院裁
    定，令被告入勒戒處所觀察、勒戒，其期間不得逾2月；觀
    察、勒戒後，檢察官依據勒戒處所之陳報，認受觀察、勒戒
    人有繼續施用毒品傾向者，檢察官應聲請法院裁定令入戒治
    處所強制戒治，其期間為6個月以上，至無繼續強制戒治之
    必要為止，但最長不得逾1年，毒品危害防制條例第20條第1
    項、第2項後段分別定有明文。
四、經查：
　㈠被告前因施用毒品案件，經臺灣新北地方法院以109年度毒聲
    字第663號裁定令被告進入勒戒處所施以觀察、勒戒，嗣被
    告於法務部矯正署○○○○○附設勒戒處所執行觀察、勒戒期間
    ，於110年2月23日經評定前科紀錄與行為表現67分、臨床評
    估26分、社會穩定度0分，小計靜態因子89分、動態因子4分
    ，總分93分，綜合判斷認定有繼續施用毒品傾向等節，有臺
    灣新北地方法院109年度毒聲字第663號裁定、本院被告前案
    紀錄表、法務部矯正署○○○○○110年2月23日新戒所衛字第110
    07004610號函所附有無繼續施用毒品傾向證明書、有無繼續
    施用毒品傾向評估標準紀錄表存卷可考。
　㈡觀諸上開評估紀錄表，其中「前科紀錄與行為表現」部分合
    計為67分【毒品犯罪相關司法紀錄「6筆」，計50分、首次
    毒品犯罪年齡為「21-30歲」，計5分、其他犯罪相關紀錄「
    1筆」，計2分、入所時尿液毒品檢驗為「無藥物反應」，計
    0分，上開4項靜態因子合計為67分；所內行為表現之動態因
    子為「無」，計0分】，有前揭有無繼續施用毒品傾向評估
    標準紀錄表附卷可參（見109年度毒偵字第4752號偵查卷第7
    9頁）。
　㈢然「有無繼續施用毒品傾向評估標準紀錄表」及「有無繼續
    施用毒品傾向評估標準說明手冊」於109年3月26日予以修正
    公告，關於「前科紀錄與行為表現」第1項「毒品犯罪相關
    司法紀錄」計分方式由原本每筆(次)10分，總分不設上限，
    修正為每筆(次)5分，總分上限為10分；第3項「其他犯罪相
    關紀錄」「1筆」，計分方式由原本每筆(次)2分，總分不設
    上限，修正為每筆(次)2分、總分上限為10分，有法務部110
    年3月26日法矯字第11006001760號函檢送修正之「有無繼續
    施用毒品傾向評估標準紀錄表」及「有無繼續施用毒品傾向
    評估標準說明手冊」。而被告於110年3月29日經評定關於「
    前科紀錄與行為表現」部分合計為17分【毒品犯罪相關司法
    紀錄「6筆」，計10分、首次毒品犯罪年齡為「21-30歲」，
    計5分、其他犯罪相關紀錄「1筆」，計2分、入所時尿液毒
    品檢驗為「無藥物反應」，計0分，上開4項靜態因子合計為
    17分；所內行為表現之動態因子為「無」，計0分】、臨床
    評估26分、社會穩定度0分，小計靜態因子39分、動態因子4
    分，則合計得分數減為43分，綜合判斷認定無繼續施用毒品
    傾向等情，此有法務部矯正署○○○○○110年3月29日所出具之
    「有無繼續施用毒品傾向證明書」暨「有無繼續施用毒品傾
    向評估標準紀錄表」等件在卷可參，則被告由原判定之有繼
    續施用毒品傾向，改認定為無繼續施用毒品傾向。
　㈣綜上，原審以原評估標準紀錄表所載綜合評估後所得總分為9
    3分，遽認被告有繼續施用毒品傾向，准予強制戒治，容有
    未洽，應由本院予以撤銷。而本件抗告人之合計分數，既未
    逾60分，則檢察官聲請強制戒治，即無理由，應由本院自行
    裁定予以駁回。 
據上論斷，依刑事訴訟法第413條，裁定如主文。　
中　　華　　民　　國　　110 　年　　3 　　月　　30　　日
                  刑事第二十一庭審判長法　官　許宗和
                                      法　官　黃惠敏
                                      法　官　章曉文
以上正本證明與原本無異。
不得再抗告。
                                       書記官  賴又瑄
中　　華　　民　　國　　110 　年　　3 　　月　　30　　日